         臺灣高等法院臺中分院民事判決　95年度家上更(一)字第
1號
上　訴　人　子○○
訴訟代理人　洪錫欽律師
訴訟代理人　陳姿君律師
被 上訴 人　癸○○
被 上訴 人　丑○○（己○○之承受訴訟人）
被 上訴 人　庚○○（兼己○○之承受訴訟人）
被 上訴 人　丁○○
被 上訴 人　乙○○
被 上訴 人　壬○○
被 上訴 人　甲○○
被 上訴 人　庚○○
前列七人共同
訴訟代理人　張智宏律師
複 代理 人　王庭鴻律師
被 上訴 人　辛○○
上列當事人間請求損害賠償事件，上訴人對於中華民國93年6月
8日臺灣苗栗地方法院93年度訴字第26號第一審判決提起上訴，
經最高法院第一次發回更審，本院於民國96年5月22日言詞辯論
終結，判決如下：
    主  文
原判決關於駁回上訴人後開第二項之部分及該部分假執行之聲請
，並訴訟費用之裁判廢棄。
被上訴人應連帶給付上訴人新台幣伍佰捌拾柒萬肆仟貳佰伍拾元
及自民國九十三年一月二十九日起至清償日止按週年利率百分之
五計算之利息。
上訴人其餘之上訴駁回。
第一、二審及發回前第三審訴訟費用由上訴人負擔百分之一，餘
由被上訴人連帶負擔。
本判決所命給付，上訴人以新台幣壹佰玖拾伍萬捌仟零捌拾元為
被上訴人供擔保後，得為假執行；但被上訴人（被上訴人辛○○
除外）如於執行標的物拍定、變賣前，以新台幣伍佰捌拾柒萬肆
仟貳佰伍拾元為上訴人預供擔保，得免為假執行。
上訴人其餘假執行之聲請駁回。
    事實及理由
壹、程序方面：
一、被上訴人己○○於本院訴訟中之民國（下同）96年3月20日
    死亡，由其繼承人丑○○及庚○○檢附戶籍謄本，具狀聲明
承受訴訟，核與民事訴訟法第175條第1項規定相符，合先說明。
二、被上訴人辛○○經合法通知而不到場，核無民事訴訟法第38
    6條各款所列情形，爰依上訴人之聲請，由其一造辯論而為
    判決。
貳、實體方面：
一、聲明：
（一）上訴人上訴聲明：
（１）原判決廢棄。
（２）被上訴人應連帶給付上訴人新台幣（下同）五百八十九萬
      五千八百六十三元及自起訴狀送達翌日起至清償日止按週
      年利率百分之五計算之利息。
（３）更審前之訴訟費用均由被上訴人負擔。
（４）第二項聲明，上訴人願供擔保，請准予宣告假執行。
（二）被上訴人答辯聲明：
（１）上訴駁回。
（２）上訴費用由上訴人負擔。
（３）如受不利判決，被上訴人願預供擔保，請宣告免為假執行
。
二、陳述：
（一）上訴人部分：
（１）上訴人於原審陳述旨謂以：
　　　上訴人係訴外人寅○○及被上訴人庚○○於民國（下同）
○○年○○月○○日所生之子女，於49年4月15日為訴外人卯○○
、辰○○收養。嗣上訴人於55年3月11日與養父母即訴外人卯○○
、辰○○合意終止收養關係，依民法第1083條規定，上訴人與養
父母終止收養關係後，即回復與本生父母相互間之權利義務關係
。訴外人寅○○於86年4月27日死亡，遺有苗栗縣竹南鎮○○段○
○、○○之○○、○○之○○、○○之○○、○○之○○、○○
、○○地號等七筆土地（以下簡稱系爭土地），上訴人與被上訴
人均為寅○之繼承人之一，應繼分為八分之一。雖經上訴人與被
上訴人等遺產繼承分割事宜，未能達成協議。詎於91年10月間被
上訴人甲○○表示系爭土地已辦理繼承登記並已分割完畢，上訴
人乃於同年11月間聲請調閱系爭土地之土地登記謄本等資料，始
知寅○○所遺系爭土地已於86年7月8日遭被上訴人等辦理繼承登
記並分割完畢，其中苗栗縣竹南鎮○○段○○、○○之○○、○
○之○○地號土地由被上訴人庚○○各取得應有部分三分之一，
同段○○之○○地號土地由被上訴人丁○○取得應有部分十五分
之三，同段○○之○○地號土地由被上訴人庚○○取得應有部分
五一０八分之二九五０、被上訴人酉○○取得應有部分五一０八
分之二一五八，同段○○地號土地由被上訴人酉○○取得應有部
分十五分之三，同段○○地號土地由被上訴人癸○○取得應有部
分七二八六分之一三九六、訴外人巳○○及被上訴人辛○○各取
得應有部分七二八六分之二九四五。又系爭土地中○○之○○、
○○之○○、○○、○○地號等四筆土地，經辦理分割繼承登記
後，於87年9月5日併入同段○○地號土地，並於同日經分割增加
○○之○○至○○之○○二地號土地，嗣於同年11月9日經共有物
分割，其中○○之○○地號土地由訴外人巳○○之妻、子即被上
訴人乙○○、壬○○所有，○○之○○地號土地由被上訴人辛○
○所有，○○之○○地號土地則由被上訴人癸○○所有，而被上
訴人丁○○、己○○則分別已出賣渠等分割自該○○地號之土地
，並均已移轉登記完畢。上訴人之繼承權遭被上訴人等侵害，上
訴人自得依民法第1146條規定，對被上訴人等請求回復上訴人之
繼承權。又被上訴人等於86年7月8日辦理繼承登記時，故意排除
上訴人之繼承權，將被繼承人寅○○所遺系爭土地辦理繼承登記
，並分割完畢且陸續出售，致上訴人因繼承而取得之財產權亦遭
受侵害，被上訴人等亦因此獲得超過其實際應繼分之財產上利益
，自應依民法184條、第185條規定，連帶負損害賠償責任。又訴
外人寅○○所遺土地於分割繼承登記後，迄經與其他土地合併分
割，已難以塗銷繼承登記而回復原狀，則依民法第二百十三條、
第二百十五條規定，上訴人自得請求金錢賠償。本件訴外人寅○
○所遺土地，依公告現值計算共價值四千七百十六萬六千九百元
，上訴人之應繼分為八分之一。為此，依民法第1146條、第184、
185、179條規定，訴請被上訴人等應連帶賠償上訴人五百八十九
萬五千八百六十三元，及自起訴狀繕本送達被告翌日起至清償日
止，按年息百分之五計算之利息。
（２）上訴人於本院陳述謂以：
　　　上訴人子○○自幼為卯○○及辰○○以養媳婦仔的意思撫
育，非以收養之意思養育；及長，並與卯○○之子午○○締結蓮
理。是以養媳關係為收養之目的，即難解為有現行民法上之收養
關係存在。
（二）被上訴人（辛○○除外）部分：
（１）被上訴人（辛○○除外）於原審抗辯謂以：
　　　上訴人係○○年○○月○○日出生，於其主張55年3月11日
與養父母合意終止收養關係時，為18歲之限制行為能力人，則依
民法第1080條規定及最高法院28年上字第1723號判例意旨，上訴
人自應親自在終止收養同意書上簽名、蓋章或捺指印表示同意，
並經其本生父母即訴外人寅○○與被上訴人庚○○之同意，始生
終止收養關係之效力。惟依新竹市香山戶政事務所函覆之終止收
養同意書所載，其「同意人欄」中並無上訴人之姓名，更無上訴
人之簽名、蓋章或捺指印，足徵前揭終止收養同意書之製作顯未
經上訴人同意。又被上訴人庚○○亦未於終止收養同意書上簽名
及蓋章，該終止收養同意書亦未經被上訴人庚○○同意。是上訴
人與其養父母間之收養關係並未經合法終止，渠等間之收養關係
仍有效存在，自無從回復與其本生父母間之關係。從而，訴外人
寅○○所遺財產，上訴人自無繼承之權利，其以繼承權遭受侵害
為由，提起本件訴訟，自屬無據。
（２）被上訴人（辛○○除外）於本院抗辯謂以：
　　　本件上訴人自○○年○○月○○日出生未久即交由其養父
母卯○
  　　○撫育，並住於其養父母住處，此為上訴人所不爭執；
　　　準此，上訴人自幼既係由其養父母撫養，則依修正前民法
  　　第1079條但書規定所示，上訴人與其養父母間即生收養關
    　係，並不以簽訂定書面收養契約為必要。故上訴人與養父
      母於49年4月15日所簽署收養契約是否有效，並不影響上訴
人與原養父母間之收養關係存在之效力。
三、兩造不爭執事項：
（一）上訴人係訴外人寅○○及被上訴人庚○○於○○年○○月
○○日所生之子女，上訴人於出生未久即交由訴外人卯○○、辰
○○撫育，並住於卯○○住處。上訴人嗣於五十五年三月十二日
與訴外人卯○○、辰○○之子午○○結婚。
（二）訴外人寅○○於八十六年四月二十七日死亡，遺有苗栗縣
竹南鎮○○段○○、○○之○○、○○之○○、○○之○○、○
○之○○、○○、○○地號等七筆土地（以下簡稱系爭土地），
被上訴人為寅○○之繼承人。
（三）系爭土地於八十六年七月八日經被上訴人等辦理繼承登記
並分割完畢，其中苗栗縣竹南鎮○○段○○、○○之○○、○○
之○○地號土地由被上訴人庚○○各取得應有部分三分之一，同
段○○之○○地號土地由被上訴人丁○○取得應有部分十五分之
三，同段○○之○○地號土地由被上訴人庚○○取得應有部分五
一０八分之二九五０、被上訴人酉○○取得應有部分五一０八分
之二一五八，同段○○地號土地由被上訴人酉○○取得應有部分
十五分之三，同段○○地號土地由被上訴人癸○○取得應有部分
七二八六分之一三九六、訴外人巳○○及被上訴人辛○○各取得
應有部分七二八六分之二九四五。
（四）又系爭土地中○○之○○、○○之○○、○○、○○地號
等四筆土地，經辦理分割繼承登記後，於八十七年九月五日併入
同段○○地號土地，並於同日經分割增加○○之○○至○○之○
○二地號土地，嗣於同年十一月九日經共有物分割，其中○○之
○○地號土地由訴外人巳○○之妻、子即被上訴人乙○○、壬○
○所有，○○之○○地號土地由被上訴人辛○○所有，○○之○
○地號土地則由被上訴人癸○○所有，而被上訴人丁○○、己○
○則分別已出賣渠等分割自該○○地號之土地，並均已移轉登記
完畢。
四、兩造之爭點：
（一）上訴人自幼出養與訴外人卯○○、辰○○撫育，其身分係
「童養媳」或「養女」？其收養是否有效成立？
（二）如有，上訴人與卯○○、辰○○間之收養關係是否已發
      生合法終止之效力？
（三）上訴人之繼承權是否受侵害？如有，其損害額為何？
五、本院之判斷：
（一）上訴人自幼出養與訴外人卯○○、辰○○撫育，其身分係
「童養媳」或「養女」？其收養是否有效成立？經查：
（１）本件上訴人於○○年○○月○○日出生未久即交由訴外人
卯○○、辰○○夫婦撫育，並居住於卯○○、辰○○夫婦住處等
情，為兩造所不爭執。又上訴人係由卯○○、辰○○夫婦收養為
養女之事實，此有原審向新竹市香山戶政事務所函調收之養契約
書、收養登記申請書及戶籍謄本為證（見原審卷第177至181頁）
。觀諸卯○○、辰○○夫婦提出申請之上開收養登記申請書上記
事欄載明：「原戶內戶長卯○○夫婦之養女因無收養記事於民國
49年4月15日補辦民國49年4月15日經卯○○夫婦收養為養女改從
養父姓」等內容，另戶籍謄本上上訴人之稱謂欄，原登載為「養
女」；且上訴人自93年1月13日起訴後至發回本院前歷經三審級，
自始均主張其係為訴外人卯○○、辰○○收養；兩造之爭點在於
上訴人與卯○○、辰○○間之收養關係是否已發生合法終止之效
力；未曾提及其為「童養媳」之身分。益足證明上訴人確為卯○
○、辰○○夫婦收養為養女。又上訴人在戶籍謄本所登載之姓名
確為「子○○」，故收養契約書上繕寫「子○○」字樣並無錯誤
。至於上訴人姓名嗣後更改為子○○，乃係上訴人養父卯○○向
戶政事務所申請更正之結果，此亦有卯○○當時所提出之更正登
記申請書可稽（見本院卷第54、55頁）。
（２）上訴人雖於發回後本院主張其自幼係為卯○○及辰○○以
養「媳婦仔」的意思撫育，非以收養之意思養育云云。
      惟查：
　　按所謂「媳婦仔」者，係指依童養媳契約，以其將來與養
　　　父母之特定男子或不特定男子結婚為目的，而被收養於養
  　　家之女子而言。童養媳之收養要件如次：實質要件，童養
  　  媳之收養，以本生家與養家雙方合意為成立要件；形式要
      件，收養之形式並無一定方式，僅以製作養媳據為已足，
      間亦有交換婚書者。又養媳係以將來必以成之為子婦為目
      的而養入之異姓女子，猶如已婚之婦，於其本姓上冠以養
      家之姓，對於養家之親屬發生姻親關係；養女則從養家姓
      ，對養家之親屬發生與親生子女同一之親屬關係，故養媳
　　　與養女，其身分關係完全不同（台灣民事習慣調查報告、
  　　第133~136頁參照，法務部編印）。本件依原審向新竹市
      香山戶政事務所函調收之上開養契約書、收養登記申請書
      及戶籍謄本所示：收養登記申請書之記事欄明確登載：「
      原戶內戶長卯○○夫婦之養女因無收養記事於民國49年4
      月15日補辦民國49年4月15日經卯○○夫婦收養為養女改從
養父姓」等內容；且於手抄戶籍謄本上有關上訴人戶籍事由欄並
未登載上訴人係「媳婦仔」、「童養媳」等內容
      ，上訴人之稱謂欄亦先載明為「養女」，後方改為「次媳
      」，且其姓氏亦改為從其養父母之「陳」姓，而非於其本
      姓上冠以養家之姓。此均與以往民間「媳婦仔」之習慣不
      符，反與一般收養之情形相符。被上訴人庚○○並否認其
當初係將上訴人出養訴外人卯○○、辰○○為「童養媳」。故本
件上訴人嗣雖於55年3月12日與其養父母卯○○、辰○○之子午○
○結婚，亦不足以證明上訴人自幼出養與訴外人卯○○、辰○○
，其本生家與養家雙方係合意上訴人為「童養媳」而予以收養。
是上訴人主張伊養父母係以養育「媳婦仔」之意思養育上訴人乙
節，自不足採。
　　至上訴人所舉證人丙○○雖於本院準備程序證稱：「（問
  ：子○○幾歲到你家？）出生後就抱到我家。從我大概6
　　　、7歲時有印象的時候，子○○就在我家了。小時候如果
 　　 吵架，我父親就會說不要吵架，她（指子○○）是要給我
   　 哥哥當老婆的，我奶奶也這樣說。」「（問：小時候的家
　    境如何？）小時候家境不好，所以我媽媽才抱子○○來當
      媳婦。就是養大後當我哥哥的媳婦。」「（問：小時候遇
到庚○○時，如何稱呼他？）從我懂事之後，我父母就教
      我們稱親家母。」「（問：你哥哥結婚的時候，你們家對
      庚○○有何表示？）有做餅給他們吃。大概有一擔的喜餅
      ，還有豬腳麵線、燒金（金紙類）」等語（見發回後本院
      卷第88、89頁）。然為被上訴人所否認，被上訴人庚○○
      並稱：「（問：後來子○○是否有出養給別人？）出生三
個月後就去給人家做孩子...因為子○○出生的時候，是趴著的，
所以依照風俗要給別人養，不然會剋父母親。」等語（見本院卷
第90頁反面）。參諸被上訴人庚○○當時家境並不差，而上訴人
出生時係被上訴人庚○○之長女，其上尚有乙名長男即被上訴人
辛○○，且之後被上訴人庚○○復陸續再生育4名男孩及1名女孩
，均未曾出養他人，茍非上訴人有前揭出生之原因，以上訴人係
被上訴人庚○○之長女以觀，應不致將上訴人出養為他人子女或
作他人媳婦仔。據此，應足認被上訴人庚○○前揭供陳內容，應
足採信。且參諸證人丙○○係上訴人夫婿之胞弟，與上訴人有摯
親關係，故主觀上自難期其所為供述無偏頗上訴人之情況，證人
丙○○所為供述內容亦與前揭卷附書面資料所載內容不符，故證
人丙○○所為供述，尚不足採。
（３）按收養子女應以書面為之，但自幼撫養為女子者，不在此
      限；民國74年修正前民法第1079條定有明文；又該9條但書
之所謂「幼」，係指未滿7歲者而言，司法院院字第3120號解釋意
旨參照。本件上訴人自幼既係由其養父母撫養，則依修正前民法
第1079條但書規定所示，上訴人與其養父母間即生收養關係，並
不以簽訂定書面收養契約為必要。故上訴人與養父母於49年4月
15日所簽署收養契約，縱然欠缺上訴人之簽名、蓋章或捺指印，
並不影響上訴人與原養父母間之收養關係存在之效力。
（二）上訴人與卯○○、辰○○間之收養關係是否已發生合法終
止之效力？
（１）按限制行為能力人為意思表示及受意思表示，應得法定代
      理人之允許。又養父母與養子女之關係得由雙方同意終止
　    之。前項終止，應以書面為之。養子女為滿七歲以上之未
      成年人，其終止收養關係，應得收養終止後為其法定代理
      人之人之同意，民法第77條、第1080條第1項、第2項、第
4項分別定有明文。所謂終止收養關係須雙方同意，並應以書面為
之者，原係以昭鄭重。如養女經養親主持與其婚
      生子正式結婚，則收養關係之雙方同意變更身分，已具民
      法第1080條第1項終止收養之實質要件（司法院大法官會
      議釋字第58號解釋參照）。本件上訴人係○○年○○月○
○日出
      生，於55年3月11日未成年時，經其本生父母之同意，由
      其本生父母與養父母共同具名簽署終止收養同意書，而於
      翌日與原養父母之子結婚等情，此有戶籍謄本、終止收養
      登記申請書、終止收養同意書附卷可稽（見一審卷，15、
      41、143至145頁）。依上開解釋意旨，上訴人與其養父母
      間已具備終止收養之實質要件。而當時尚未成年之上訴人
      ，既經依據民法終止收養之規定，由其本生父母與養父母
      共同簽署終止收養同意書，並經二位證人證明終止收養關
      係，養父母始持此書面向新竹市香山戶政事務所辦妥終止
      收養登記手續，則於收養關係之雙方，以及於收養關係終
      止後為上訴人之法定代理人（上訴人之本生父母）間，即
      難謂無終止收養關係之意及欠缺終止收養關係之「書面」
      該表明終止收養意旨之「書面」，縱然未經上訴人簽名於
      上，尚難執此即謂與無書面同視。而上訴人之漏未簽名，
      亦因上訴人事後承認，並在提起本件訴訟有所主張之時，
      視為已經補正。應認上訴人與卯○○、辰○○間之收養
      關係已發生合法終止之效力。
（２）被上訴人庚○○雖否認終止收養同意書上之印章為其所蓋
      ，並陳稱不知上訴人與其養父母終止收養關係云云。惟查
      ，被上訴人庚○○於與寅○○結婚前，原姓氏為「林」，
此有日據時期戶籍謄本附卷可參（見發回後本院卷第21頁）。依
早期民間習慣，女子嫁入夫家，通常於其本姓上冠予夫姓；此由
被上訴人不爭執為真正之收養契約書被收養人欄上，係書寫「庚
○○」，並蓋用「謝林金塗」之印文。而系爭終止收養同意書上
同意人欄，雖書寫「庚○○」，惟蓋用「庚○○」之印文；上開
收養契約書及終止收養同意書上，所蓋用之「庚○○」印文，依
肉眼辨識，顯屬同一印文。且被上訴人庚○○，原姓氏為「林」
，並非外人所能得知。足證終止收養同意書上所蓋用之「庚○○
」印文，應為真正。被上訴人庚○○上開所辯，自不足採。
（三）上訴人之繼承權是否受侵害？如有，其損害額為何？
（１）按繼承因被繼承人死亡而開始。繼承人自繼承開始時，除
      民法另有規定及專屬於被繼承人本身之權利義務外，承受
      被繼承人財產上之一切權利義務，無待繼承人為繼承之意
      思表示。繼承權是否被侵害，應以繼承人繼承原因發生後
      ，有無被他人否認其繼承資格並排除其對繼承財產之占有
      、管理或處分為斷。凡無繼承權而於繼承開始時或繼承開
      始後僭稱為真正繼承人或真正繼承人否認其他共同繼承人
      之繼承權，並排除其占有、管理或處分者，均屬繼承權之
      侵害，被害人或其法定代理人得依民法第1146條規定請求
      回復之，初不限於繼承開始時自命為繼承人而行使遺產上
      權利者，始為繼承權之侵害（大法官釋字第437號參照）。

（２）本件上訴人於55年3月11日與養父母即訴外人卯○○、辰
      ○○合意終止收養關係，依民法第1083條規定，上訴人與
養父母終止收養關係後，即回復與本生父母相互間之權利義務關
係。嗣上訴人之本生父親寅○○於86年4月27日死亡，遺有如附表
所示不動產，依民法第1138條、第1147條及第1148條之規定，上
訴人為寅○○之繼承人，應與寅○○之其餘繼承人庚○○、癸○
○、己○○、丁○○、巳○○、甲○○、辛○○共同繼承被繼承
人寅○○財產上之一切權利義務。惟庚○○、癸○○、己○○、
丁○○、巳○○、甲○○、辛○○等於86年7月8日向苗栗縣竹南
地政事務所辦理寅○○所遺附表所示不動產之繼承分割登記時，
於繼承系統表上以上訴人於49年4月15日為訴外人卯○○、辰○○
收養除戶為由，未將上訴人列為被繼承人寅○○之繼承人；並將
寅○○所遺附表所示不動產，協議分割遺產並辦理繼承分割登記
如附表所示等情，此有土
      地登記申請書、繼承系統表、遺產分割協議書、戶籍謄本
      、土地登記簿謄本等附原審卷可稽（見原審卷第16至71頁
      ）。被繼承人寅○○之其餘繼承人，既否認上訴人之繼承
權，並排除其占有、管理或處分，即屬繼承權之侵害，依前揭大
法官釋字第437號解釋，上訴人自得依民法第1146條規定請求回復
之。
（３）按繼承權被侵害者，其回復請求權，自知悉被侵害之時起
      ，二年間不行使而消滅；自繼承開始時起逾十年者亦同；
      民法第1146條第2項定有明文。被上訴人抗辯上訴人於88
      年間即已知被上訴人等業已辦委有關被繼承人寅○○所留
      遺產之繼承登記，且並未將上訴人列為繼承人云云（見原
      審卷第157頁、發回後本院卷第50頁）；惟為上訴人所否
認，主張其系於91年11月間，聲請調閱土地登記謄本等資
      料，始知悉被繼承人寅○○所遺留之遺產已於86年7月8日
      遭被上訴人等辦理繼承登記並分割完畢，其繼承權受侵害
      之事實等語。被上訴人就上開抗辯，雖舉被上訴人庚○○
      及甲○○為證（另舉證人戊○○部分，業據被上訴人於本
院捨棄，見發回後本院卷第88頁反面）；既為上訴人所否認，此
外，被上訴人復未提出其他積極證據，以為證明；其此部分之抗
辯，自難憑採。則上訴人主張自91年11月間始知悉其繼承權被侵
害之事實，迄至93年1月15日提起本件訴訟，並未逾民法第1146條
第2項之時效期間。
（４）復按繼承權被侵害者，被害人或其法定代理人得請求回復
      之；又數人共同不法侵害他人之權利者，連帶負損害賠償
      責任，不能知其中孰為加害人者，亦同，民法第1146條第
      1項、第185條第1項定有明文。又繼承回復請求權，係指
      正當繼承人，請求確認其繼承資格，及回復繼承標的之權
      利而言，亦經最高法院著有53年臺上字第1928號判例。再
      按按不能回復原狀或回復顯有重大困難者，應以金錢賠債
      其損害；民法第215條定有明文。經查，被繼承人寅○○
      所遺如附表所示不動產，於86年7月8日經被上訴人庚○○
      等辦理繼承分割登記如附表所示，為被上訴人所不爭執（
參見兩造不爭執事項（三）所示）。嗣其中○○之○○、○○之
○○、○○、○○地號等四筆土地，於87年9月5日與案外土地多
筆合併入同段○○地號土地，並於同日經分割增加○○之○○至
○○之○○二地號土地；再於同年十一月九日經共有物分割，其
中○○之○○地號土地登記為巳○○所有、○○之○○地號土地
登記為被上訴人辛○○所有、○○之○○地號土地登記為被上訴
人丁○○所有、○○之○○地號土地登記為己○○所有、○○之
○○地號土地則登記於被上訴人癸○○所有；嗣巳○○死亡，其
所有上開○○之○○地號土地由其繼承人即被上訴人乙○○、壬
○○繼承登記為應有部分各二分之一；另被上訴人丁○○、己○
○所有上開○○之○○、之○○地號土地則於89年3月3日分別出
賣並移轉登記與訴外人○○科技股份有限公司；此有土地登記簿
謄本附原審卷可參（見原審卷第72至95、131至137頁）。另被上
訴人庚○○繼承取得之苗栗縣竹南鎮○○段○○、○○之○○、
○○之○○地號土地，其中○○地號土地已出賣並移轉登與訴外
人未○○，○○之○○地號土地則已贈與移轉登記與訴外人申○
○等情，亦有土地登記簿謄本附原審卷可參（見原審卷第127、
129頁）。是被繼承人寅○○所遺如附表所示土地，除其中被上訴
人庚○○繼承取得之苗栗縣竹南鎮○○段第○○之○○地號土地
外，其餘或已與其他土地合併分割，或已移轉登記第三人，而難
以塗銷繼承登記而回復原狀；則上訴人依民法第213條、第215條
規定，請求被上訴人以金錢賠償，即屬有據。至被上訴人庚○○
繼承取得之苗栗縣竹南鎮○○段第○○之○○地號土地，既仍登
記為被上訴人庚○○名義，並無不能回復繼承登記前之狀態；則
上訴人就此部分請求以以金錢賠償，難認有據。本件被繼承人寅
○○所遺如附表所示土地，依上訴人起訴時之公告現值計算，其
中苗栗縣竹南鎮○○段○○、○○之○○地號土地之公告現值，
每平方公尺，均為1,300元；其餘各筆土地之公告現值，每平方公
尺，均為3,000元；以此計算，被繼承人寅○○所遺如附表所示土
地（苗栗縣竹南鎮○○段○○之○○地號土地除外）、於上訴人
起訴時之公告現值，合計為47,166,900 元（計算方式：｛（370
＋1,390）×1,300＋（1827.2＋5,108＋680.8＋7,286）×3,000
＝46,994,000｝；再以上訴人之應繼分為八分之一核算，為5,
874,250元。
六、綜上所述，上訴人主張其與訴外人卯○○、辰○○間之收
    養關係業已合法終止，上訴人對被繼承人寅○○之繼承權，
    受其餘繼承人即被上訴人侵害，為可採信。被上訴人抗辯上
    訴人與訴外人卯○○、辰○○間之收養關係未經合法終止，
為無可取。從而，上訴人本於繼承回復請求權、共同侵權行為及
繼承之法律關係，請求被上訴人連帶給付上訴人5,874,250元及自
起訴狀送達翌日即93年1月29日起至清償日止按週年利率百分之五
計算之利息，為有理由，應予准許；逾此所為請求，為無理由，
應予駁回。又上訴人勝訴部分，兩造（被上訴人辛○○除外）分
別陳明願供擔保為准、免假執行之宣告，經核於法並無不合，爰
分別酌定相當擔保金額准許之。至於上訴人敗訴部分，其假執行
之聲請失所附麗，應併予駁回。原審就上開應准許部分，為上訴
敗訴之判決，並駁回其假執行之聲請，尚有未洽，上訴意旨求予
廢棄改判，為有理由，爰由本院予以廢棄改判如主文第二項所示
，並依聲請為附條件之准、免假執行之宣告。至於上訴人之請求
不應准許部分，原判決為上訴人敗訴之判決，並駁回其假執行之
聲請，經核於法並無不合，上訴意旨求予廢棄改判，為無理由，
應駁回其上訴。
七、本件事證已臻明確，兩造其餘陳述與舉證，經審酌後，認於
    判決結果不生影響，無予逐一論述之必要，附此敘明。
八、據上論結，本件上訴為一部有理由，一部無理由，依民事訴
    訟法第450條、第449條第1項、第463條、第385條第1項、第
    79條、第85條第2項、第390條第2項、第392條，判決如主文
    。
中　　華　　民　　國　　96　　年　　6 　　月　　5 　　日
                  民事第二庭    審判長法　官  童有德
                                      法　官  蔡秉宸
                                      法　官  翁芳靜
以上正本係照原本作成。
被上訴人得上訴；上訴人不得上訴。
如對本判決上訴，須於收受判決送達後20日內向本院提出上訴書
狀，其未表明上訴理由者，應於提出上訴後20日內向本院提出上
訴理由書（須按他造人數附具繕本）。
上訴時應提出委任律師為訴訟代理人之委任狀。具有民事訴訟法
第466條之1第1項但書或第2項之情形為訴訟代理人者，另應附具
律師及格證書及釋明委任人與受任人有該條項所定關係之釋明文
書影本。
                                      書記官  許美惠
中　　華　　民　　國　　96　　年　　6 　　月　　6 　　日
                                                      Ｍ
附表：
一、寅○○所遺留之土地（土地座落：苗栗縣竹南鎮○○段）
┌──┬──────┬───────┬────────┬
───────────┬────────────────
───┬─────────────────┐
│編│ 地  號 │面積（平│ 權利範圍 │ 所有權面積 │八十
六年辦理分割繼承登記│   備         註    │
│號│        │方公尺）│          │（平方公尺）│    
取得者（取得持分）  │                    │
├──┼──────┼───────┼────────┼
──────────┼─────────────────
───┼─────────────────┤
│１│  五一  │一一一０│ 三分之一 │   三七０   │庚○
○（三分之一）       │                     │
├──┼──────┼───────┼────────┼
──────────┼─────────────────
───┼─────────────────┤
│２│五一－一│三九九  │ 三分之一 │   一三三   │庚○
○（三分之一）       │                     │
├──┼──────┼───────┼────────┼
──────────┼─────────────────
───┼─────────────────┤
│３│五一－二│四一七一│ 三分之一 │　一三九０  │庚○
○（三分之一）       │                     │
├──┼──────┼───────┼────────┼
──────────┼─────────────────
───┼─────────────────┤
│４│七八－一│九一三六│十五分之三│一八二七‧二  │丁
○○（十五分之三）     │一此四筆土地八十七年│
├──┼──────┼───────┼────────┼
──────────┼─────────────────
───┤  九月五日與其它土地│
│  │        │        │          │            │庚○
○（五一０八分之二九  │  合併為第○○地號。 │
│  │        │        │          │            │五０
）                  │二同日該○○地號土地 │
│５│七八－三│五一０八│   全部   │  五一０八  ├──
──────────────────│  又經分割，增加地
號│
│  │        │        │          │            │酉○
○（五一０八分之二一  │  ○○－○○至○○－○○  │
│  │        │        │          │            │五八
）                   │  （參證物七）。    │
├──┼──────┼───────┼────────┼
──────────┼─────────────────
────┤三又於八十七年十一月│


│６│  七九  │三四０四│十五分之三│ 六八０‧八  │酉○
○（十五分之三）       │  五日經共有物分割，│

├──┼──────┼───────┼────────┼
──────────┼─────────────────
────┤  由巳○○、辛○○、   │
│  │        │        │          │            │癸○
○（七二八六分之一二   │  丁○○、酉○○、謝  │
│  │        │        │          │            │九六
）                   │  國欽分別取得第○○ │
│  │        │        │          │            ├──
───────────────────┤  －○○、第○○
－○○  │
│７│  八二  │七二八六│   全部   │  七二八六  │辛○
○（七二八六分之二九   │  ○○、第○○－○○、  │
│  │        │        │          │            │四五
）                   │  第○○－○○、第○○   │
│  │        │        │          │            ├──
───────────────────┤  －○○地號之土
地    │
│  │        │        │          │            │巳○
○（七二八六分之二九   │  。                │
│  │        │        │          │            │四五
）                   │                    │
└──┴──────┴───────┴────────┴
──────────┴─────────────────
────┴─────────────────┘

